臺灣苗栗地方法院民事判決　　　　　　　99年度重訴字第79號
原　　　告　子○○
　　　　　　癸○○
　　　　　　壬○○
　　　　　　卯○○
　　　　　　己○○
　　　　　　甲○○
　　　　　　乙○○
　　　　　　丑○○
　　　　　　戊○○
　　　　　　庚○○
共　　　同
訴訟代理人　龍其祥律師
被　　　告　丙○○
　　　　　　丁○○
共　　　同
訴訟代理人　李世才律師
上列當事人間請求土地所有權移轉登記等事件，本院於民國100
年9 月9 日言詞辯論終結，判決如下：
    主  文
被告應將如附表一編號１、２、３、５、６、７、８、９所示土
地所有權應有部分各二分之一，各依如附表二所示應移轉之所有
權應有部分權利範圍移轉登記予各該原告。
被告應連帶給付原告壬○○、子○○、癸○○各新臺幣伍萬捌仟
捌佰玖拾壹元，連帶給付原告卯○○、己○○各新臺幣貳萬玖仟
肆佰肆拾伍元，連帶給付原告甲○○、乙○○、丑○○、戊○○
、庚○○各新臺幣壹萬壹仟柒佰柒拾捌元。
原告其餘之訴駁回。
訴訟費用由被告連帶負擔百分之九十，餘由原告負擔。
本判決於原告以新臺幣肆佰柒拾伍萬參仟元為被告供擔保後得假
執行；被告以新臺幣壹仟肆佰貳拾伍萬捌仟陸佰參拾柒元整元為
原告供擔保後，得免為假執行。
原告其餘假執行之聲請駁回。
    事實及理由
一、原告起訴主張：
（一）坐落苗栗縣辰○鎮○○段915 、915-3 、915-4 、364-4
      、1141-8、1141-45 、1141-46 、1162、1162-1地號土地
      （以下簡稱系爭915 、915-3 、915-4 、364-4 、1141-8
      、11 41-45、1141-46 、1162、1162-1 地 號土地，嗣因
      土地重測，系爭364-4 地號變更為巳○段520 地號；系爭
      1141-8地號變更為午○段992 號；系爭1141-45 地號變更
      為午○段99 1號；系爭1141-46 地號變更為午○段990 地
      號；系爭1162地號變更為午○段983 地號；系爭1162-1地
      號變更為午○段989 地號）原均登記於訴外人即被告之被
      繼承人未○○名下，為兩造之祖產。該祖產為民國50年代
      訴外人未○○及原告壬○○、子○○、癸○○之父申○○
      所購置，因當時三子即原告壬○○、四子即原告卯○○、
      己○○之被繼承人戌○○、五子即子○○、六子癸○○均
      未成年，故將購置之土地分別登記在長子未○○、次子酉
      ○○及三子壬○○名下。嗣67年11月9 日，申○○請其配
      偶之同胞兄弟亥○○、天○○立會，依據台灣民間習俗分
      配家產，由亥○○書立「兄弟分家書」一紙。惟因62 年9
      月3 日公布之農業發展條例第22條規定，為擴大農場經營
      規模，防止農地細分，現有之每宗耕地不得分割及移轉為
      共有；及64年7 月24日修正之土地法第30條規定，私有農
      地所有權之移轉，其承受人以能自耕者為限，並不得移轉
      為共有。故上開兄弟分家書成立後，系爭土地囿於前述法
      令限制，一直未辦理所有權移轉登記。
（二）嗣89年1 月26日法令修正，原告壬○○、子○○、癸○○
      及原告卯○○、己○○之被繼承人戌○○等人多次請未○○履行兄弟分家協議，未○○均藉故推託，經多次溝通協
      商且原告等人一再讓步後，雙方終於89年2 月26日在辛○○代書之事務所達成協議，當時酉○○因中風臥病在床，
      由其配偶地○○○代表，連同壬○○、戌○○、子○○、
      癸○○與未○○等人，委由辛○○代書書立「切結書」一
      紙（以下簡稱系爭切結書），約定未○○應將系爭915 、
      915-3 、9154、364-4 地號土地移轉登記予戌○○、子○○、癸○○，持分各3 分之1 ，將系爭1141-8、1141-45
      、1141-46 、1162、1162 -1 地號土地移轉登記予地○○○、壬○○、戌○○、子○○、癸○○五人。另訴外人申
      ○○起造擬分配予原告壬○○，當時亦由壬○○居住使用
      未辦保存登記之三合院祖宅（門牌：宇○路239 巷20號）
      ，因建物基地部分占用毗鄰之他人土地，原告癸○○業已
      買受取得該部分土地所有權，詎訴外人申○○死亡後，未
      ○○擅自將該建物之納稅義務人變更為其子即被告丙○○
      ，並於訂定上開切結書時堅稱該建物為丙○○所有，原告
      癸○○不得已，為免嗣後拆除房屋時丙○○要求補償，遂
      於系爭切結書第四項約定「宇○路239 巷20號，未保存建
      物如佔據他人土地部分（指癸○○向他人購買部分），須
      無條件拆除」。系爭切結書簽訂當時經全體當事人簽名及
      用印或捺手印以為憑證，惟因被告丙○○未在場，乃由訴
      外人未○○代為簽名。
（三）惟未○○不幸於同年4 月7 日死亡，而按遺產及贈與稅法
      第17條第1 項第6 款規定，遺產中作農業使用之農業用地
      及其地上農作物，繼承人或受遺贈人承受繼續為農業使用
      者，自承受之日起五年內免徵遺產稅，原告等人基於節稅
      起見，同意5 年課徵遺產稅期間屆滿後再辦移轉登記，前
      述原應移轉登記於原告之土地遂由被告二人繼承，應有部
      分各2 分之1 。詎原告等人於課徵遺產稅期間過後，請求
      被告履行移轉登記義務竟遭拒絕。此外，訴外人未○○應
      移轉於原告之午○段990 地號土地，遭被告以新臺幣（下
      同）63萬元出售予訴外人宙○○，以致給付不能，故請求
      被告將賣得價金比例償還原告以為賠償。又系爭切結書之
      立切結書人地○○○、戌○○已死亡，爰以地○○○之繼
      承人甲○○、乙○○、丑○○、戊○○、庚○○，及戌○○之繼承人卯○○、己○○為原告，依系爭切結書協議及
      繼承之法律關係，請求被告移轉系爭土地所有權，及連帶
      給付原告系爭午○段990 地號土地買賣所得價金。並聲明
      ：(1)被告應將登記於渠等名下如附表一所示之土地所有權
      應有部分各2 分之1 ，各依附表二所示之權利範圍移轉登
      記予原告；(2)被告應連帶給付原告壬○○、子○○、癸○○各126, 000元；連帶給付原告卯○○、己○○各63,000
      元；連帶給付原告甲○○、乙○○、丑○○、戊○○、庚○○各25 ,200 元；並陳明願供擔保，請准宣告假執行。
（四）對被告抗辯所為之陳述：
 （1）被告辯稱系爭土地係渠等之被繼承人未○○分別向不同之
      前手購買，並非兩造之祖產云云。惟未○○為25年出生，
      50年間系爭土地登記於其名下時，才剛退伍不久，尚無購
      買系爭土地之能力，且家長添購家產於登記於子名下，其
      性質為信託登記，嗣後分析家產時再以贈與、買賣或交換
      方式辦理登記，亦符合當時民間習慣，是祖產與何人名義
      購買或登記在何人名下無關。此觀系爭「兄弟分家書」所
      載田地，無論登記在未○○、酉○○或壬○○名下，均載
      明「屬六兄弟共有」即明。果若系爭土地係未○○自己買
      受取得，豈可能書立系爭切結書，同意將系爭土地過戶予
      原告等人。抑且，原告是以系爭「切結書」請求履行契約
      ，與系爭土地是否家產無直接關聯，至於提出「兄弟分家
      書」，僅在闡明未○○出具系爭「切結書」之緣由，否則
      未○○應分配予原告之土地，豈止僅有原告訴之聲明請求
      範圍而已。
 （2）又67年11月9 日所簽立之系爭兄弟分家書，登載於未○○
      名下之田地，玄○段山林約1 甲9 分即系爭915 地號，黃
      ○茶田7 分地即系爭364-4 地號，Ａ○茶田約6 分9 即系
      爭1162地號、1141- 8 地號土地。67年分家時，按系爭兄
      弟分家書約定，除建物部分，即玄○32之3 、31之3 、31
      之2 號鋼筋樓房分配給酉○○、未○○、壬○○三人外，
      其他登記在未○○名下之Ｂ○鄉○○段、辰○玄○段山林
      1 甲9 分及Ａ○茶田約6 分9 、黃○茶田約7 分；登記在
      酉○○名下Ａ○梨田約6 分4 ；登記在壬○○名下之辰○
      玄○段山林1 甲1 分土地均屬家產，故載明「屬六兄弟共
      有」，其中登記在未○○名下之黃○茶田7 分地，處分時
      所得之款項，應做為戌○○、子○○、癸○○建屋之用，
      如建屋後尚有剩餘由六兄弟平分，如有不足則由六兄弟平
      均負擔。嗣後依該分家書內容分悉家產時，將登記在酉○○、壬○○名下之土地分給酉○○及壬○○，惟未○○名
      下土地較多，且Ｂ○段土地價值較高，應如何分配一直未
      定案，嗣經多次協商始於89年2 月26日在酉○○家中達成
      協議，訂立系爭切結書，未○○願將系爭915 、915-3 、
      915-4 、364-4 地號土地移轉予戌○○、子○○、癸○○
      三人；將系爭1141-8、1162、1162-1地號土地移轉予地○○○（酉○○）、壬○○、戌○○、子○○、癸○○五人
      。
（3）本件原告請求權基礎為請求履行系爭切結書，故切結書為
     真正時被告即負有履行之義務。被告所提之印鑑變更登記
     資料上之變更後之印鑑章，與切結書上之印章相符，依民
     事訴訟法第358 條規定，該證明書即應推定為真正，更遑
     論證人辛○○、寅○○○於鈞院具結，指稱系爭切結書為
     未○○親字簽名。至於被告請求鑑定字跡所提之文書資料
     ，其中66年10月12日辰○戶政事務所出具之印鑑證明，其
     上字跡均係承辦人所書寫，另其所提之土地買賣契約書，
     其上「未○○」字跡與契約上其他字跡相同，自係代書所
     繕寫，上開文件既均非未○○筆跡，被告聲請鑑定該字跡
     與切結書上未○○簽名是否相同，並無必要。
（4）系爭切結書原本有好幾份，本件所提原本應該是未更正的
     原本，原告起訴書書狀所附原證二則為更改後的原本，兩
     造於89年2 月26日並未另立分家書；而切結書原本上第二
     點中第一行倒數第7 個字「三」改成「五」，係因該土地
     為後來分割出來的，才把它加上去。
二、被告則以：
（一）被告2 人為未○○之子，雖渠等對父親未○○及長輩之事
      不甚知悉，惟被告2 人之母即未○○之妻Ｃ○○○就系爭
      切結書之事知悉甚明。據其所述，其10餘歲嫁與未○○時
      ，未○○即以駕駛拼裝車即俗稱之鐵牛車載運砂石碎塊等
      為業，當時未○○之月入常為數萬元，而未○○之父則為
      佃農，耕田之收入根本不足溫飽全家，豈有餘力購置田產
      。系爭土地實為未○○於50年間分別向訴外人Ｄ○○、Ｅ
      ○○、Ｆ○○等人買受取得，並非兩造之祖產，自無所謂
      分家產可言，否則以當時未○○之父年紀僅不過50餘歲，
      其所購置之田產應登記於自己名下。本件爭執係因未○○
      之母見未○○經營有成，而主張其應將財產分與弟弟所致
      ，未○○曾告知其妻Ｃ○○○，其弟妹以人多勢眾強逼其
      簽下系爭切結書，但為其所拒。
（二）原告所提67年11月9 日之「兄弟分家書」，從頭至尾均係
      由同一人筆跡所寫，其上之簽名應非本人所簽，印章亦非
      本人所蓋用，系爭兄弟分家書顯係偽造；又原告所提89年
      2 月26日之系爭「切結書」，其上「丙○○」之簽名絕非
      被告丙○○所為，而「未○○」之簽名，亦與訴外人未○○平時之簽名不符，顯然係遭他人偽簽，故否認系爭兄弟
      分家書及切結書之真正。且系爭切結書原本與原告起訴書
      所附切結書影本不符，切結書原本上第二點中第一行倒數
      第七個字「三」改成「五」，明顯遭竄改；而切結書第三
      條刪除部分沒有未○○的用印，可見該部分未經未○○同
      意；原告復自認沒有在89年2 月26日另立分家書等情，均
      足證系爭切結書不實在。
（三）訴外人未○○生前曾委託代書即證人辛○○將其名下之土
      地，分別移轉登記予其子即被告丙○○及丁○○2 人，自
      85年起至89年9 月止，代書辛○○共代辦13筆土地移轉登
      記，甚至於89年4 月7 日訴外人未○○死亡後，於89 年9
      月2 日為已死亡之未○○辦理巳○段510 地號土地之移轉
      登記予被告丁○○，足證未○○之印鑑章一直存放於代書
      辛○○處，而為辛○○所持有，是被告丙○○經本院提示
      該印文時稱未見過該印章，而代書辛○○卻能指證該印章
      為印鑑證明書之印鑑章。惟未○○生前既告知其妻Ｃ○○○並未於系爭切結書上簽章，則其印鑑章即有可能為人所
      盜蓋，簽名亦為他人所偽造，就此而言，代書辛○○難脫
      嫌疑，則其所為證言即難採信。另證人寅○○○為未○○
      之妹，為原告壬○○、子○○、癸○○等人之大姊，其在
      家族內向來均站在支持其弟之立場，主張大哥未○○應將
      所賺得之財產分給弟弟，以照顧弟弟們的生活，可見寅○○○之立場偏頗；況寅○○○作證時雖聲稱未○○買土地
      的錢是父親賺的云云，惟對其父究竟作何生意、如何賺錢
      等語焉不詳，其證言亦不足採。
（四）另系爭990 地號土地被告係以每坪1 萬元出售予訴外人宙
      ○○，原告就其主張系爭990 地號土地售價為63萬元一節
      ，迄未舉證證明等語置辯。並聲明：原告之訴駁回；並陳
      明願供擔保，請准免為假執行。
三、本件為行集中審理協同兩造協議並簡化爭點整理，兩造不爭
    執及爭執事項如下：
（一）兩造不爭執事項：
 （1）系爭915 、915-3 、915-4 、364-4 、1141-8、1141-45
      、1141-46 、1162、1162-1地號土地原均登記於訴外人即
      被告之被繼承人未○○名下，其中系爭915 地號土地為未
      ○○於57年1 月19日因買賣登記取得，系爭1141-8、1162
      地號土地為未○○於54年5 月21日因買賣登記取得，系爭
      364-4 地號土地為未○○於59年4 月13日因買賣登記取得
      。系爭915-3 、915-4 地號土地則係於70年9 月1 日自系
      爭915 地號土地逕為分筆登記，系爭1141-45 、1141-46
      地號土地則係於68年12月4 日自系爭1141-8地號土地逕為
      分筆登記，系爭1162-1地號土地則係於68年12月4 日自系
      爭1162地號土地逕為分筆登記。嗣因土地重測，系爭364-
      4 地號變更為巳○段520 地號，系爭1141-8地號變更為午
      ○段992 地號，系爭1141-45 地號變更為午○段991 地號
      ，系爭1141-46 地號變更為午○段990 地號，系爭1162地
      號變更為午○段983 地號，系爭1162-1地號變更為午○段
      989 地號。另午○段990 地號土地即重測前1141-46 地號
      土地業經被告以每坪1 萬元出售予訴外人宙○○。
 （2）系爭915 、915-3 、915-4 地號土地及巳○段520 地號、
      午○段983 、989 、991 、992 地號土地於89年9 月2日
      因分割繼承登記為被告2 人共有，應有部分各2 分之1。
 （3）原告卯○○、己○○為訴外人戌○○之繼承人，原告甲○○、乙○○、丑○○、戊○○、庚○○為訴外人地○○○
      之繼承人。
（二）兩造爭執事項：89年2 月26日簽立之系爭切結書是否經未
      ○○親自簽立？是否有效？
四、按民事訴訟之當事人就其所主張有利於己之事實，依民事訴
    訟法第277條之規定，均須各負舉證之責，若一方就其應為
    舉證事項已有相當之證明，他造欲否認其主張者，即不得不
    更舉反證，最高法院著有19年上字第2345號判例。又印章由
    本人或有權使用之人行使為常態、被人盜用為變態，故書證
    上所蓋之印章如係真正，倘不能證明確係遭人盜用，根據民
    事訴訟法第358 條規定，即應推定該證書亦為真正。本件本
    件原告主張89年2 月26日之系爭切結書係經未○○親自簽立
    之事實，為被告所否認，並以前揭情詞置辯，則依前揭說明
    ，原告自應先就系爭切結書為未○○親自簽立之事實負舉證
    責任。經查：
（一）原告就其前揭主張之事實，業據提出系爭切結書為證（詳
      卷第14、15頁），並經證人即製作系爭切結書之代書辛○○到庭證稱「（切結書製作的過程？）他們兄弟分家產爭
      議已經很久，當時陸陸續續他們兄弟都有來找我談，然後
      談好，就簽立這份切結書。未○○過世十幾年之後都沒有
      推動這份切結書。」、「（未○○是否親自簽名？）是。
      他有按手印，印章也是印鑑證明書的印鑑章。」、「（當
      時丙○○有無到場？）這部分我已經沒什麼印象，因為時
      間太久了。」、「（當時簽切結書時，未○○是否親自在
      場簽名？）沒錯。」、「（剛看到寅○○○在簽切結書時
      ，有無到場？）寅○○○有到場，上面的手印也是他的。
      之前在協議的時候，經常在甲○○家裡討論，寅○○○也
      有到場。」等語明確，核與證人即立切結書人寅○○○到
      庭證稱「（提示卷第14、15頁的切結書，上面的寅○○○
      及手印是否你的簽的及蓋的？）是，我有在場。」、「（
      當時立切結書的未○○等人是否均在場？）是。」、「（
      丙○○有無到場？）丙○○不在場，未○○在場。」、「
      （丙○○的名字是否未○○代簽的？）是我哥哥未○○本
      人簽的。」、「（你是否知道你們弟弟之前有無寫一個分
      家書？）是，以前爸爸在時，就叫舅舅來寫。一個叫Ｇ○○、一個叫天○○。」、「（是否有原本？）這是我媽媽
      給我的影本。」、「（你媽媽為何給你？）我爸媽的事情
      都是我在打理，怕以後有糾紛，所以把這個交給我。」、
      「（提示卷9 至13頁的兄弟分家書及14、15頁的切結書，
      是否當時兄弟姊妹簽立的？）兄弟分家書字是我舅舅寫的
      ，簽名可能是大舅舅簽的，因為當時弟弟有的當兵不在家
      ，但印章都是他們拿出來蓋的。切結書是辛○○寫的，簽
      名都是每個人個人簽的。」等語相符（詳卷第53至57頁，
      本院99年12月28日言詞辯論筆錄）。且系爭切結書上所蓋
      未○○之印文，經本院檢視其字體筆順及粗細，核與苗栗
      縣辰○鎮戶政事務所於100 年1 月20日函覆本院之85年4
      月24日印鑑登記申請書上未○○變更登記之新印鑑印文亦
      屬相符。參以證人寅○○○為簽立系爭切結書之未○○、
      壬○○、戌○○、子○○、癸○○等人之大姊，與兩造又
      無特殊利害關係及恩怨，應無偏坦原告而為虛偽陳述之理
      。另證人辛○○僅係代為書寫系爭切結書之代書，與兩造
      並無親戚或僱傭關係，其證言均經具結而為陳述，當無甘
      冒受偽證刑罰之風險擅為虛偽陳述之理，足徵系爭切結書
      於簽訂當時，確經未○○親自於其上簽名、按手印，並於
      系爭切結書上以印鑑章蓋章無訛。原告主張系爭切結書為
      真正，應堪採信。
（二）被告雖以前揭情詞，否認系爭切結書上立切結人「未○○
      」之簽名及印文之真正，及系爭切結書上未○○之印鑑章
      可能遭人盜蓋云云。惟經本院依被告聲請送法務部調查局
      鑑定結果，原告所提出之系爭切結書上立切結人簽名「未
      ○○」部分與印鑑證明印鑑卡上簽名「未○○」部分，與
      記事本上書寫是否同一人所為，法務部調查局於100 年4
      月20日函覆本院稱由於送鑑資料不足，歉難鑑定等語，有
      法務部調查局100 年4 月20日調科貳字第10000154630 號
      函在卷可稽（本院卷第215 頁）；嗣經本院檢具合作金庫
      商業銀行辰○分行所提印鑑卡、辰○戶政事務所所提印鑑
      卡、原告所提系爭切結書原本，及被告所提筆記本原本再
      送法務部調查局問題文書鑑識實驗室鑑定該買賣契約書中
      切結書上「未○○」之簽名是否為未○○所親簽，及切結
      書上所蓋未○○印文與未○○印鑑卡之印文是否相符，其
      鑑定結果亦認甲類印文（土地買賣契約書即系爭切結書上
      立切結書人「未○○」印文）與丁類印文（即85年4 月24
      日苗栗縣辰○鎮戶政事務所印鑑登記申請書上未○○變更
      登記之新印鑑印文）之異同，請補送蓋出丁類印文之未○○印鑑章實物，以憑採樣鑑析；而有關切結書上「未○○
      」簽名筆跡之鑑定，由於送鑑資料不足，歉難鑑定等語，
      亦有法務部調查局問題文書鑑識實驗室100 年8 月18日調
      科貳字第10000450310 號鑑定書附卷可參（詳卷第301 至
      304 頁）。均不足以證明系爭切結書上未○○之簽名非未
      ○○所為，及系爭切結書上之印文非未○○之印鑑章所蓋
      ，而被告復未能另舉其他證據以實其說，且被告就其所辯
      未○○之印鑑章可能係遭人盜蓋等情，又迄未能舉證證明
      ，則被告前開所辯，即無足採。
（三）被告雖又辯以系爭切結書原本與原告起訴書所附切結書影
      本不符，系爭切結書明顯遭竄改，且切結書第三條刪除部
      分沒有未○○的用印，可見該部分未經未○○同意，原告
      復自認沒有在89年2 月26日另立分家書等情，均足證系爭
      切結書不實在云云。惟據證人即製作系爭切結書之代書辛○○復到庭證稱「（提示原證二的切結書第三條約定，為
      何後來刪除掉？刪除後有無經過所有簽立切結書人的同意
      ？）切結書前後簽立好幾次，最後修改成原證二的切結書
      ，刪除之後有經過所有人蓋章及蓋手印，並加註刪除多少
      字。」、「（這份切結書是否所有簽立人都有拿到一份？
      ）是，所有人都有拿到。」、「（為何有人拿到切結書原
      本沒有經過未○○的蓋章？）切結書前後寫了好幾次，隔
      了幾天之後可能變卦，又重新擬過，所以才會出現好幾個
      版本，舊的版本他們有的沒有銷毀。」、「（最新的版本
      是否每個人都有一份？）不管舊的、新的每個人都有一份
      。」、「（原證二到底是舊的還是新的？）應該是新的，
      我印象中寫了好幾次。」、「（為何認為是新的？）之前
      寫的是用十行紙寫的，但依照最後年月日為準。」、「（
      這份是否是最後寫的？）依照最後的年月日，但沒有簽名
      、蓋章、談好就是沒有認同。」、「（提示原證二第5 條
      的約定，為何是撤銷89年2 月26日分家書？）67年他們有
      寫分家書，他們當時協議不要照67年的分家書來分，所以
      我在89年2 月26日幫他們寫這份切結書之前，所有幫他們
      擬的幾份切結書在89年2 月26日簽立這份切結書時，均作
      廢，以這份最新的切結書為準。」、「（他們當時在討論
      這切結書分家產的時候，是不是都把切結書上提到的土地
      當成兩造祖先所遺的財產來分配？）當時的情況，他們的
      意見有紛紜，他們的家務事我沒有辦法分辨。」、「（這
      份切結書載明先前的67年分家書作廢，是否以這份切結書
      代替67年的分家書？）當然。」等語綦詳（詳卷第267 至
      269 頁言詞辯論筆錄）。足徵原告所提系爭切結書確係經
      未○○於89年2 月26日所簽立，應屬真正無訛。而被告就
      其前開所辯，既未能舉證以實其說，自無足採。
（四）綜上，原告主張89年2 月26日之系爭切結書係經未○○親
      自簽立，系爭切結書為真正等情，應屬可採。被告上開所
      辯，為無可採。又系爭切結書既為未○○與壬○○、戌○○、子○○、癸○○、地○○○等人所簽立，而系爭切結
      書又無何無效之情形，自屬有效。
五、本件原告卯○○、己○○為訴外人戌○○之繼承人，原告甲○○、乙○○、丑○○、戊○○、庚○○為訴外人地○○○
    之繼承人，系爭915 、915-3 、915-4 地號土地及巳○段52
    0 地號、午○段983 、989 、991 、992 地號土地於89年9
    月2 日因分割繼承登記為被告2 人共有，應有部分各2 分之
    1 等情，為兩造所不爭執，已如前述。從而，原告依系爭切
    結書之約定及繼承之法律關係，請求被告應將如附表一編號
    1 、2 、3 、5 、6 、7 、8 、9 所示土地所有權應有部分
    各二分之一，各依如附表二所示應移轉之所有權應有部分權
    利範圍移轉登記予各該原告，為有理由，應予准許。至如附
    表一編號4 所示土地，既經被告出售並移轉所有權登記予訴
    外人宙○○，為兩造所不爭執，已如前述，則原告請求被告
    將該部分土地所有權應有部分各二分之一，各依如附表二編
    號2 所示應移轉之所有權應有部分權利範圍移轉登記予各該
    原告，自屬不能准許，應予駁回。
六、再按因可歸責於債務人之事由，致給付不能者，債權人得請
    求賠償損害，民法第226 條第1 項定有明文。又民法第226
    條第1 項所規定債務人給付不能所負之損害賠償責任，係採
    完全賠償之原則，且屬「履行利益」之損害賠償責任，該損
    害賠償之目的在於填補債權人所生之損害，其應回復者並非
    「原有狀態」，而係「應有狀態」，應將契約成立後所生之
    變動狀況考慮在內（最高法院96年度台上字第485 號判決意
    旨參照）。經查，依系爭切結書之約定及繼承之法律關係，
    被告負有將系爭午○段990 地號土地即重測前1141-46 地號
    土地所有權依如附表二編號2 所示各移轉應有部分予原告之
    義務。而午○段990 地號土地即重測前1141-4 6地號土地，
    業經被告以每坪1 萬元出售予訴外人宙○○，為兩造所不爭
    執，有如前述，是被告顯已無法依系爭切結書之約定將系爭
    午○段990 地號土地所有權移轉予原告，而該給付不能之事
    由，係可歸責於被告之事由，堪予認定。則依上揭規定及最
    高法院判決意旨，原告請求被告將系爭午○段990 地號土地
    賣得價金294,454 元（依原告起訴狀附表所示午○段990 地
    號土地面積為97.34 平方公尺0. 3025 10,000元＝294,
    45 4元，元以下四捨五入）依如附表編號2 所示比例償還原
    告以為賠償，自屬有據。原告逾此範圍之請求，則屬無據。
七、綜上，原告依系爭切結書協議及繼承之法律關係，請求被告
    應將如附表一編號1 、2 、3 、5 、6 、7 、8 、9 所示土
    地所有權應有部分各二分之一，各依如附表二所示應移轉之
    所有權應有部分權利範圍移轉登記予各該原告，及請求被告
    連帶給付原告壬○○、子○○、癸○○各58,891元，連帶給
    付原告卯○○、己○○各29,445元，連帶給付原告甲○○、
    乙○○、丑○○、戊○○、庚○○各11,778元，為有理由，
    應予准許。原告逾此範圍之請求，則屬無據，應予駁回。
八、兩造分別陳明願供擔保請准宣告假執行及免為假執行，就前
    述原告勝訴部分，經核無不合，爰分別酌定相當之擔保金額
    ，予以准許。至原告敗訴部分，其假執行之聲請，失所附麗
    ，應予以駁回。
九、本件事證已臻明確，兩造其餘主張陳述及所提之證據，經審
    酌後，認與判決結果無影響，爰不予逐一論述。另本件原告
    係依系爭切結書之約定及繼承之法律關係而為請求，則系爭
    土地究竟是否為兩造之祖產、訴外人申○○是否另有繼承人
    ，及67年11月9 日之兄弟分家書是否真正、有效，核與本件
    之判斷不生影響，亦均不再予贅述，附此敘明。
十、訴訟費用負擔及假執行宣告之依據：民事訴訟法第79條、第
    85條第2 項、第390 條第2 項、第392 條第2 項。
中　　華　　民　　國　100 　　年　　9 　　月　　30　　日
                  民事庭法　官　王萬金
以上正本係照原本作成
如對本判決上訴，須於判決送達後20日內向本院提出上訴狀。
如委任律師提起上訴者，應一併繳納上訴審裁判費。
                        書記官　劉麗美
中　　華　　民　　國　100 　　年　　9 　　月　　30　　日
附表一：
┌─┬────────────────────┬─┬──────┬────┬────────────┐
│編│　　　土　　　地　　　坐　　　落        │地│　面   　積 │        │                        │
│　├───┬────┬───┬──┬────┤  │ 　         │權利範圍│     備         考      │
│號│縣　市│鄉鎮市區○　段  ○○段│  地號  │目│（平方公尺）│        │                        │
├─┼───┼────┼───┼──┼────┼─┼──────┼────┼────────────┤
│1 │苗栗縣│辰○鎮  ○○○段│    │  520   │旱│  6,768.41  │被告Ｈ○│重測前玄○段364-4 地號  │
├─┼───┼────┼───┼──┼────┼─┼──────┤成、Ｉ○├────────────┤
│2 │苗栗縣│辰○鎮  ○○○段│    │  983   │旱│  676.77    │成之應有│重測前玄○段1162地號    │
├─┼───┼────┼───┼──┼────┼─┼──────┤部分各2 ├────────────┤
│3 │苗栗縣│辰○鎮  ○○○段│    │  989   │道│  186.97    │分之1   │重測前玄○段1162-1 地號 │
├─┼───┼────┼───┼──┼────┼─┼──────┤        ├────────────┤
│4 │苗栗縣│辰○鎮  ○○○段│    │  990   │旱│  97.34     │        │重測前玄○段1141-46 地號│
├─┼───┼────┼───┼──┼────┼─┼──────┤        ├────────────┤
│5 │苗栗縣│辰○鎮  ○○○段│    │  991   │道│  715.39    │        │重測前玄○段1141-45 地號│
├─┼───┼────┼───┼──┼────┼─┼──────┤        ├────────────┤
│6 │苗栗縣│辰○鎮  ○○○段│    │  992   │旱│  4,670.5   │        │重測前玄○段1141-8地號  │
├─┼───┼────┼───┼──┼────┼─┼──────┤        ├────────────┤
│7 │苗栗縣│辰○鎮  ○○○段│    │  915   │旱│  15,641    │        │                        │
├─┼───┼────┼───┼──┼────┼─┼──────┤        ├────────────┤
│8 │苗栗縣│辰○鎮  ○○○段│    │  915-3 │旱│  2,604     │        │                        │
├─┼───┼────┼───┼──┼────┼─┼──────┤        ├────────────┤
│9 │苗栗縣│辰○鎮  ○○○段│    │  915-4 │道│  324       │        │                        │
└─┴───┴────┴───┴──┴────┴─┴──────┴────┴────────────┘
附表二：
┌─┬─────────┬────┬───────────────┐
│編│地號（坐落苗栗縣頭│ 原  告 │被告應移轉之所有權應有部分範圍│
│號│份鎮，以下略）    │ 姓  名 │                              │
├─┼─────────┼────┼───────────────┤
│1 │巳○段520 地號    │ 卯○○ │被告丙○○、丁○○各移轉1/12  │
│  │玄○段915 地號    ├────┼───────────────┤
│  │玄○段915-3地號   │ 己○○ │被告丙○○、丁○○各移轉1/12  │
│  │玄○段915-4地號   ├────┼───────────────┤
│  │                  │ 子○○ │被告丙○○、丁○○各移轉1/6   │
│  │                  ├────┼───────────────┤
│  │                  │ 癸○○ │被告丙○○、丁○○各移轉1/6   │
├─┼─────────┼────┼───────────────┤
│2 │午○段983地號     │ 卯○○ │被告丙○○、丁○○各移轉1/20  │
│  │午○段989地號     ├────┼───────────────┤
│  │午○段990地號     │ 己○○ │被告丙○○、丁○○各移轉1/20  │
│  │午○段991地號     ├────┼───────────────┤
│  │午○段992地號     │ 子○○ │被告丙○○、丁○○各移轉1/10  │
│  │                  ├────┼───────────────┤
│  │                  │ 癸○○ │被告丙○○、丁○○各移轉1/10  │
│  │                  ├────┼───────────────┤
│  │                  │ 甲○○ │被告丙○○、丁○○各移轉1/50  │
│  │                  ├────┼───────────────┤
│  │                  │ 乙○○ │被告丙○○、丁○○各移轉1/50  │
│  │                  ├────┼───────────────┤
│  │                  │ 丑○○ │被告丙○○、丁○○各移轉1/50  │
│  │                  ├────┼───────────────┤
│  │                  │ 戊○○ │被告丙○○、丁○○各移轉1/50  │
│  │                  ├────┼───────────────┤
│  │                  │ 庚○○ │被告丙○○、丁○○各移轉1/50  │
│  │                  ├────┼───────────────┤
│  │                  │ 壬○○ │被告丙○○、丁○○各移轉1/10  │
└─┴─────────┴────┴───────────────┘
